臺灣桃園地方法院刑事判決　　　　　　 　93年度易字第321號
　　公　訴　人　臺灣桃園地方法院檢察署檢察官
　　被　　　告　未○○　男　5.
　　　　　　　　寅○○
　　右二人共同
　　選任辯護人　陳祖德律師
　　被　　　告　卯○○
右列被告等因妨害名譽案件，經檢察官提起公訴（92年度偵續字
第139號），本院判決如左：
    主  文
未○○、寅○○、卯○○均無罪。
    理  由
一、公訴意旨略以：被告寅○○、未○○分別為桃園縣桃園市○
    ○街一三三巷「臺北桃源社區管理委員會」（下稱：社區管
    委會）第八屆主任委員及財務委員，與曾擔任社區管委會第
    五屆副主任委員之被告卯○○及主任委員戊○○（另案提起
    公訴）共同意圖散布於眾，基於毀損告訴人庚○○、申○○
    名譽之犯意聯絡，寅○○及未○○並基於概括犯意，先於民
    國九十一年五月十八日下午二時許，在臺北桃源社區會議室
    召開說明會，由寅○○、未○○夥同戊○○共同指摘戊○○
    於三年前擔任社區管委會主任委員期間，盜領社區公款之事
    件係申○○設陷主導，及當時任社區總幹事之庚○○知情不
    報等情。且以偽造八十八年一月份收支結餘總表及書寫「代
    誌大條了」「當賊喊抓賊，證據大公開」、「八十八年一月
    、八十八年二月二次公款被挪用，當時任總幹事庚○○知情
    不報」、「庚○○利用不明印章在收支表上蓋章意圖擺脫責
    任」等字句製作海報，張貼於社區大門口牆壁上（應為社區
    小教室之誤）。復於翌（十九）日下午，由寅○○及未○○
    二人，以社區管委會名義，以臺北桃源八十八年一、二月間
    之收支結餘總表等資料及書寫「做賊喊捉賊」、「八十八年
    一月、八十八年二月社區公款被挪用時庚○○擔任總幹事，
    知情不報，又假他人印章在收支報表蓋章，意圖逃避責任」
    製作乙張海報，並書寫「戊○○先生出面說明，三年前挪用
    社區公款三百萬元事實真相，證明此案件係受申○○等人設
    陷主導所為，特此敬告全體住戶」等語，製作另一張海報，
    並由卯○○及戊○○在見證人欄下簽名，製作完成後將該二
    張海報張貼於社區大門口。寅○○與未○○復於九十一年五
    月二十四日，以源委字第○五○○一號函文（下稱：管委會
    函文）寄送予桃園市埔子區市代表、里長候選人，影射庚○
    ○及申○○為賊人，圖謀不軌，持臺北桃源社區管理委員會
    之住戶名冊招搖撞騙等字語。二人又於九十一年六月八日，
    以社區管委會名義公布「九十一年五月十八日住戶說明會內
    容重點摘錄」，內容指摘「八十八年一、二月被挪用公款三
    百萬元，原先是由申○○（當時任委員）起意，然戊○○（
    當時任主委）與辰○○（當時任財委）連袂盜領，事發後被
    羅與庚○○（當時任總幹事）發現則向呂、陳威脅要分紅，
    否則要將事情揭發．．．」、「八十八年一月及八十八年二
    月仍由社區住戶庚○○先生擔任總幹事掌理社區事務，但在
    公款第一次八十八年一月被盜領後未即時召開委員會昭告全
    體委員，而讓公款又於八十八年二月被第二次盜領，又發現
    庚○○在八十八年一月、八十八年二月二個月收支表總幹事
    核印處蓋別人印章，因此庚○○應有『怠忽職守及規避責任
    』之責及依法事涉『偽造署押』之嫌」等語，惡意散布足以
    毀損庚○○及申○○名譽之事，因認被告三人涉有刑法第三
    百十條第一項之毀謗罪嫌。
二、本件公訴人認被告三人涉有前開妨害名譽犯嫌，無非係以告
    訴人庚○○、申○○之指訴，及證人戊○○、陳鴻鈞之證述
    ，暨相關海報、照片、臺北桃源社區九十一年五月二十四日
    源委字第○五○○一號函、九十一年五月十八日住戶說明會
    內容重點摘錄、臺灣桃園地方法院檢察署九十一年度偵字第
    一一八一二號不起訴處分書、臺灣高等法院九十年度上易字
    第三○○四號判決書及卷宗影本、本院九十年度易字第七三
    四號判決書為其主要論據。惟訊據被告未○○及寅○○固均
    坦認曾參與起訴書所載海報、社區管委會函文及住戶說明會
    內容重點摘要等文件之討論或製作，並同意張貼海報、發送
    重點摘要及寄發函文，而被告卯○○亦坦承曾在海報上簽名
    見證，惟被告三人均堅決否認有妨害名譽之犯行，被告未○
    ○、寅○○均辯稱：其等並無毀謗之意思，其等是相信戊○
    ○陳述之內容，且調出八十八年一、二月份之收支結餘總表
    後，又發現其上總幹事部分並非蓋庚○○之印章，所以要將
    印章不符這件事呈現給住戶知道，至於發給候選人之函文其
    等並未指名道姓，目的只是想提醒候選人注意等語，被告卯
    ○○則辯稱：其只是想把事情澄清等語。
三、按犯罪事實應依證據認定之，無證據不得認定犯罪事實；又
    不能證明被告犯罪者，應諭知無罪之判決，刑事訴訟法第一
    百五十四條第二項、第三百零一條第一項分別定有明文。而
    告訴人之告訴，係以使被告受刑事訴追為目的，是其陳述是
    否與事實相符，仍應調查其他證據以資審認；又認定不利於
    被告之事實，須依積極證據，苟積極證據不足為不利於被告
    事實之認定時，即應為有利於被告之認定，更不必有何有利
    之證據（最高法院五十二年台上字第一三００號、三十年上
    字第八一六號判例意旨參照）。
四、次按刑法第三百十條第三項前段以對誹謗之事，能證明其為
    真實者不罰，係針對言論內容與事實相符者之保障，並藉以
    限定刑罰權之範圍，非謂指摘或傳述誹謗事項之行為人，必
    須自行證明其言論內容確屬真實，始能免於刑責。惟行為人
    雖不能證明言論內容為真實，但依其所提證據資料，認為行
    為人有相當理由確信其為真實者，即不能以誹謗罪之刑責相
    繩，亦不得以此項規定而免除檢察官或自訴人於訴訟程序中
    ，依法應負行為人故意毀損他人名譽之舉證責任，或法院發
    現其為真實之義務（司法院大法官會議釋字第五０九號解釋
    文參照）；又以善意發表言論，對於可受公評之事，而為適
    當之評論者，不罰，刑法第三百十一條第三款亦定有明文。
    經查：
  (一)案外人戊○○於社區管委會九十一年五月十八日召開之住戶
    緊急說明會中，曾親口指稱：申○○當初因為三百萬元要挪
    用時，本來他都看到了，而就是他沒用到而生氣，是他主謀
    的，他就是向我們社區的詹再傳詐賭，詐了二百多萬，支票
    詹再傳都開出來了，申○○打算將這些票寄存在社區，再從
    公款領出來，用來抵這些票，要害詹再傳，我做不下去，因
    為我跟誰配合都一樣，因為在那個時候我已心不由己，申○
    ○去跟當時的財務委員辰○○說要包六萬元的紅包給辰○○
    ，辰○○說要是六萬元我（指辰○○）就自己用又何必讓你
    （指申○○）用，還要擔一個責任，辰○○後來就跟其配合
    （指挪用社區公款三百萬元）；而地下室之停車位，當初欲
    出租來抵根基建設公司積欠之管理費，但羅老爹（指羅馮昭
    ）出了一個怪招，他和庚○○說出租車位的錢分開寄到另一
    個帳戶，用他的名或用庚○○的名或者是他們的負責章或是
    庚○○的負責章不入公司帳，等根基建設公司沒反應時，再
    將這筆帳三個（指申○○、庚○○、戊○○）平分，結果辰
    ○○說要四個人分，這都是老羅（指羅馮昭）設計的，當初
    因為我沒跟羅馮昭配合，拿到這些錢要應急的時候羅馮昭向
    我恐嚇，說叫我包十萬給庚○○，十萬拿去三天後，又退還
    給我，但老羅每天都分錢就去向辰○○和我恐嚇等情，業據
    證人戊○○於本院審理時具結證稱：偵字第二二五八八號卷
    第三八頁說明會內容，就是其在九十一年五月十八日說明會
    當天所說的，其所講的應該都有寫到等語明確（見本院九十
    三年八月二十三日審判筆錄第十六頁），並有說明會內容一
    紙及說明會錄音帶一卷在卷可憑，足見戊○○確於前揭說明
    會中當場親口向被告等人及其他與會之住戶陳述上開內容。
    參酌戊○○身為臺北桃源社區三百萬元公款之挪用人，其對
    整個挪用公款事件之前因後果及來龍去脈當知之甚詳，則戊
    ○○於該眾目睽睽之公開說明會中以當事人身分陳述其親身
    經歷之事件過程，並同意錄音及簽名以示負責，依一般社會
    常情，顯已足令權益遭挪用公款事件損害之與會住戶深信告
    訴人羅馮昭確曾涉入挪用社區公款之事件中。
  (二)被告等人於召開住戶說明會前，為瞭解社區公款遭挪用時社
    區公共款項之收支狀況，曾調出八十八年一、二月份之帳目
    查看，發現該年一、二月份之「收支結餘總表」及「實際收
    支明細表」上，原應由當時擔任總幹事之告訴人庚○○簽認
    之欄位上所蓋用之印章，並非庚○○之姓名，但各該月份之
    「零用金明細表」及「員工薪資表」上則均簽有庚○○之姓
    名等情，有上開表格各一紙在卷可參，足見前揭「收支結餘
    總表」及「實際收支明細表」上總幹事簽認欄確有名不符實
    之情況。另參酌證人即負責製作臺北桃源社區八十八年一、
    二月份帳冊之會計辛○○於本院審理時具結證稱：每月之收
    支結餘總表其都是在月初與零用金明細表同時製作，八十八
    年一月份之收支結餘總表會在二月十日以前會完成，而每月
    五日會發給員工上個月之薪水，發薪水時是直接由領薪水之
    人在員工薪資表上簽名，八十八年一、二月份之報表其都交
    給總幹事庚○○，其確定收支結餘總表及零用金明細表是一
    起交給庚○○，所以各該收支結餘總表上面應該蓋庚○○的
    章，但八十八年一、二月份收支結餘總表上蓋的章看不出是
    庚○○的章，而八十八年一月份零用金明細表上總幹事部分
    有用鉛筆簽一個「李」字，有像庚○○之筆跡，應該是庚○
    ○簽的，八十八年二月份之零用金明細表總幹事庚○○三個
    字其確定是庚○○本人簽的等語（見本院九十三年十月十三
    日審判筆錄第三至十頁），益徵八十八年一、二月份帳冊內
    所附之各式表格均應由庚○○簽認，惟李員僅於各該月份之
    「零用金明細表」及「員工薪資表」上簽名，而未於「收支
    結餘總表」及「實際收支明細表」上簽名或蓋章甚明。依一
    般經驗法則，告訴人庚○○於八十八年一、二月份既仍擔任
    總幹事一職，且會計辛○○並已將一、二月份之帳目資料全
    數交付庚○○，而李員又已於員工薪資表上簽名領取薪資，
    及於「零用金明細表」上簽認，則其自亦應於一、二月份帳
    冊上之「收支結餘總表」、「實際收支明細表」上總幹事簽
    認欄處簽名或蓋章以示負責，然一、二月份之「收支結餘總
    表」及「實際收支明細表」上總幹事一欄所蓋印者竟非庚○
    ○之印章，又無庚○○之簽名，實難不令人萌生庚○○對八
    十八年一、二月份收支結餘總表所列內容已知有弊致不敢加
    以簽認之疑慮。此外，戊○○於該說明會中固未提及告訴人
    庚○○亦涉入挪用三百萬元社區公款之事件中，惟其於陳述
    羅馮昭欲將社區地下室停車位之租金據為私有之計畫時，則
    已述及羅馮昭曾找其與庚○○、辰○○等人商量該計畫，並
    陳明羅馮昭要其包十萬元給庚○○。參以戊○○當時既身任
    社區管委會主任委員，則羅馮昭欲實現上開詭計時，自須求
    助於戊○○，是戊○○於住戶公開說明會中陳述其親身見聞
    羅馮昭曾找庚○○商談收取停車位租金私自均分之內容後，
    衡情確足使與會之被告等人心生告訴人庚○○與羅馮昭係聯
    手共同侵害社區利益之懷疑。準此，由八十八年一、二月份
    「收支結餘總表」及「實際收支明細表」簽章狀況客觀視之
    ，已足使社區住戶及被告等人認定庚○○係因知悉表格內容
    存有弊端，為規避責任致不敢親自加以簽認，而用他人印章
    代替，加以戊○○於住戶緊急說明會中所陳述之內容，復足
    令社區住戶及被告等人懷疑庚○○與羅馮昭二人有所勾結，
    據此二端，被告等以海報及住戶說明會內容重點摘要指稱「
    八十八年一月、八十八年二月二次公款被挪用，當時任總幹
    事庚○○知情不報」、「庚○○利用不明印章在收支表上蓋
    章意圖擺脫責任」、「八十八年一月、八十八年二月社區公
    款被挪用時庚○○擔任總幹事，知情不報，又假他人印章在
    收支報表蓋章，意圖逃避責任」及「八十八年一月及八十八
    年二月仍由社區住戶庚○○先生擔任總幹事掌理社區事務，
    但在公款第一次八十八年一月被盜領後未即時召開委員會昭
    告全體委員，而讓公款又於八十八年二月被第二次盜領，又
    發現庚○○在八十八年一月、八十八年二月二個月收支表總
    幹事核印處蓋別人印章，因此庚○○應有『怠忽職守及規避
    責任』之責及依法事涉『偽造署押』之嫌」等語，顯非徒託
    空言，自可認其等之如此指摘，實具有合理且可信之基礎。
    另查，戊○○於住戶說明會中曾提及當初因其未與羅馮昭配
    合，羅馮昭於其領得社區公款後向其恐嚇，要其包十萬給庚
    ○○乙情，有如前述，顯已足令與會之被告等人認為庚○○
    有從中謀利之行為。且戊○○於本院審理時復證稱：其有跟
    未○○講當時羅馮昭要其交十萬元給他，由他轉交給庚○○
    以便封住庚○○的嘴等語（見本院九十三年八月二十三日審
    判筆錄第九頁），縱庚○○雖非親自向戊○○要求十萬元之
    利益，但該款項既由羅馮昭出面向戊○○索討，且指明係要
    交予庚○○，而李、羅二人又已令人懷疑有相互勾結之情事
    ，實難不引人懷疑庚○○確曾託由羅馮昭出面向戊○○索取
    十萬元之不當利益。再參以戊○○既向未○○表示該十萬元
    是羅馮昭要用來堵庚○○的嘴，且依一般社會常情，必係有
    人欲以揭發盜領公款之事向戊○○要脅，方有所謂「堵嘴」
    之說，是被告等人認庚○○有藉此向戊○○要脅不當利益之
    情事，當非無據之憑空臆測。至戊○○於說明會中雖另提及
    羅馮昭拿走十萬元三天後又將錢退還，並曾向未○○強調庚
    ○○不收該十萬元，也未得到任何好處，然庚○○未收受上
    開十萬元，或因不願捲入該是非中，或因認為金額過低而不
    屑接受，抑或因擔心東窗事發後徒留涉案之證據，其可能之
    原因甚多，不一而足，職是，庚○○縱如戊○○所述未收取
    該筆十萬元款項，也未取得任何其他利益，但因其拒絕收取
    十萬元之真正原因並非明確，且被告等人確有懷疑庚○○要
    脅分取利益之合理依據，又如前述，自不致因庚○○未從中
    獲取利益，即足以排除被告等人對庚○○與羅馮昭相互勾結
    而向戊○○、辰○○要脅不當利益之疑竇。是被告蕭、許二
    人於住戶說明會內容重點摘要內指摘「八十八年一、二月被
    挪用公款三百萬元，原先是由申○○（當時任委員）起意，
    然戊○○（當時任主委）與辰○○（當時任財委）連袂盜領
    ，事發後被羅與庚○○（當時任總幹事）發現則向呂、陳威
    脅要分紅，否則要將事情揭發．
    ．．」等語，亦有其合理可信之依據，而非任意污衊。
  (三)且由九十一年五月十九日貼於臺北桃源社區大門口之大字報
    所載「五月十八日住戶說明會中，由戊○○先生出面說明，
    三年前挪用社區公款三百萬元事實真相，證明此案件係受申
    ○○等人設限主導所為」等內容觀之，益徵未○○、寅○○
    確係因相信戊○○於說明會中陳述之內容，始將戊○○陳述
    之情形公告予社區全體住戶知悉，而被告卯○○亦係因親聞
    戊○○之陳述後才於海報上簽名見證。再者，細稽上開海報
    及說明會內容重點摘要等文件，其內容均係針對社區公款遭
    挪用一事發表言論，並非針對告訴人二人之個人私德進行惡
    意攻訐，且社區公款遭挪用之事件，均攸關包括被告等人在
    內之全體住戶權益甚鉅，是前開事項自屬可受公評之事，而
    被告等人張貼、發送前揭文書或於文書上簽名，其用意係在
    公開社區公款遭挪用之真相，當屬善意發表適當言論，尚難
    認被告等人有毀謗之犯行。至於海報上所載「當賊喊捉賊」
    之語句，不僅未指明何人為賊，且因告訴人羅馮昭既涉及盜
    用公款一事，「賊」字當屬一般社會上對告訴人羅馮昭之評
    價，亦應同受保護，應予敘明。
  (四)綜上各端，足徵被告未○○、寅○○二人決意製作、張貼前
    揭海報及發送九十一年五月十八日住戶說明會內容重點摘要
    等行為，及被告卯○○於海報上簽名見證之動作，均係基於
    戊○○之公開陳述及八十八年一、二月份名實不符之「收支
    結餘總表」、「實際收支明細表」等堅實合理之客觀證據，
    而非任意指摘、毀謗，且依上開證據確足認被告三人有相當
    理由確信其為真實，自不能遽以誹謗罪之刑責相繩。
五、另按刑法第三百十條第二項之誹謗罪，須行為人將足以毀損
    他人名譽之事，著為文字或繪成圖畫，散發或傳布於大眾始
    足當之，若行為人所指摘、傳述之內容，尚不足使人知悉或
    可得確定所指究係何人，即與犯罪構成要件不符。查被告未
    ○○、寅○○參與討論、製作及寄發之管委會函文，其內容
    僅記載「據悉本社區住戶『羅ＸＸ』、『李ＸＸ』拿著本社
    區以前所流失的住戶名冊：：：」，有該函文影本一紙在卷
    可考，足見該函文並未指明係告訴人羅馮昭及庚○○涉及函
    文內所載之不當行徑，且參以證人即臺北桃源社區住戶乙○
    ○、子○○、巳○○、癸○○、午○○、丑○、己○○、丙
    ○○、甲○○、壬○○、高薏如及丁○○於本院審理時亦均
    證稱其等不知管委會函文所指「羅ＸＸ」、「李ＸＸ」係指
    何人等語（見本院九十三年十一月二十四日審判筆錄第十二
    至十三頁），益徵非屬臺北桃源社區住戶之市民代表或里長
    候選人，實無從據此函文而得知「羅ＸＸ」、「李ＸＸ」係
    指羅馮昭及庚○○，是該函文既無法使收受之人知悉或可得
    確定函文內容所指之人為誰，則被告未○○、寅○○寄發管
    委會函文之行為，顯與刑法毀謗罪之構成要件不符，自不得
    對被告蕭、許二人以該罪相繩。
六、綜上論述，尚難認被告三人所辯係虛構之詞，自不得僅憑告
    訴人單方面之指訴，即遽為不利於被告等人之認定，本件公
    訴意旨所憑事證尚無從形成被告等有罪論斷之確信，而刑事
    被告依法並無自證無罪之義務，此外，復查無其他積極事證
    足以證明被告等確有妨害名譽之犯行，自屬不能證明其等犯
    罪，揆諸首揭法條、判例要旨及說明，應諭知被告三人無罪
    之判決。
據上論斷，應依刑事訴訟法第301條第1項，判決如主文。
本案經檢察官崔秉君到庭執行職務。
中　　華　　民　　國　　93　　年　　12　　月　　15　　日
                         臺灣桃園地方法院刑事第11庭
                              審判長法官 蔡 榮 澤
                                    法官 游 士 珺
                                    法官 魏 于 傑
右正本證明與原本無異。如不服本判決，應於判決送達後十日內
向本院提出上訴狀 (應附繕本)。
                                  書記官 何 慧 娟
中　　華　　民　　國　　94　　年　　1 　　月　　3 　　日
